高雄高等行政法院判決
　　　　　　　　　　　　　　　　九十四年度訴字第三九六號
　　　　　　　　　　　　　　九.
原　　　告　甲○○
被　　　告　高雄縣政府
代　表　人　乙○○縣長
訴訟代理人　戊○○
　　　　　　己○○
被　　　告　內政部
代　表　人　丙○○部長
訴訟代理人　丁○○
　　　　　　庚○○
上列當事人間因土地徵收事件，原告不服行政院中華民國九十四
年八月九日院臺訴字第０九四００八七七四三號訴願決定，提起
行政訴訟，本院判決如下︰
　　主　文
原告之訴駁回。
訴訟費用由原告負擔。
　　事　實
壹、事實概要：
　　緣被告高雄縣政府為辦理臺南科學園區路竹基地銜接中山高
　　速公路交流道聯絡道路（下稱南科路竹聯絡道路）工程，需
    用坐落高雄縣路竹鄉○○段六八六地號內等七十九筆土地，
    合計面積八．六四七二三八公頃，乃檢附徵收土地計畫書及
    圖等有關資料，報經被告內政部以民國（下同）九十四年三
    月十七日台內地字第０九四００六四五七八號函核准徵收，
    並一併徵收其土地改良物，交由被告高雄縣政府以九十四年
    三月二十三日府地權字第０九四００五六四四八號公告及以
    同日府地權字第０九四００五六四四八Ａ號函知各所有權人
    。原告係被徵收之高雄縣路竹鄉○○段四二一地號土地共有
    人，因不服該徵收處分，乃以南科路竹聯絡道路原規劃路線
    之總工程費及拆遷經費較少，需用土地也較少，更可避免耕
    地之徵收，選定替代路線作為聯絡道路用地，違反土地徵收
    條例施行細則第二條規定，未選擇損失最少之地方；且高雄
    縣政府路竹鄉公所九十一年十月二十八日召集之會議以贊成
    原規劃路線為多數，縱高雄縣路竹鄉代表會十一名代表於九
    十一年十一月二十三日開會贊成替代路線，仍應以高雄縣路
    竹鄉公所之意見代表地方意見云云，提起訴願，經遭決定駁
    回，遂提起本件行政訴訟。
貳、兩造聲明：
一、原告聲明求為判決：
（一）訴願決定及原處分（含內政部九十四年三月十七日台內地
      字第０九四００六四五七八號函及高雄縣政府九十四年三
      月二十三日府地權字第０九四００五六四四八號公告）均
      撤銷。
（二）訴訟費用由被告負擔。
二、被告聲明求為判決：
（一）原告之訴駁回。
（二）訴訟費用由原告負擔。
參、兩造主張之理由：
一、原告起訴及補充意旨略謂：
（一）被告高雄縣政府於九十四年三月二十三日府地權字第０九
      四００五六四四八號公告「台南科學園區路竹基地銜接中
      山高速公路交流道聯絡道路」工程用地徵收一案，原告不
      服現行的公告路線，提起訴願，亦遭高雄縣政府以九十四
      年五月六日府地權字第０九四００八０八八五號函決定駁
      回。
（二）查「南科路竹聯絡道路」現行公告路線相較於「原規劃路
      線」，明顯違反行政程序法第四條規定：「行政行為應受
      法律及一般法律原則之拘束」及土地徵收條例施行細則第
      二條規定：「需用地人申請徵收土地前，應按事業性質及
      實際需要，勘選適當用地位置及範圍。徵收土地於不妨礙
      徵收目的範圍，應就損失最少之地方為之，並應盡量避免
      耕地。」本件原規劃路線不但總工程經費少、拆遷經費少
      、需用土地少，更盡量避免耕地之徵收。而現行公告路線
      所增加的年行車成本亦因原油價格倍數調漲成為新台幣（
      下同）九千萬元再折合現今汽柴油每公升平均價格二十二
      元，每年將近有四十三萬公升燃油是多餘燃耗於大氣中，
      成為每年都要負擔的空氣污染以及地球溫室效應。
（三）現行公告路線改以農耕用地為主，且原規劃路線係拆遷緊
      鄰三埤國小之雞、豬舍，能改善社區生活空氣異味。是以
      現行公告路線違反土地徵收條例施行細則第二條之應就損
      失最少之地方為之，並應盡量避免耕地之規定。
（四）監察院九十二年七月十八日（九十二）院台交字第０九二
      二五００三一三號調查報告，其調查意見：１、說明公聽
      會之適法性。２、替選路線符合道路線形標準。３、考量
      社區發展、民眾意見、拆遷阻力．．．。吾等看高架快速
      道路林立的台北市、高雄市○○○○路線是因考量「社區
      發展民眾意見、拆遷阻力」而有所變更，其中更違反行政
      程序法第六條規定：「行政行為，非有正當理由，不得為
      差別待遇。」原規劃路線行經英德、竹華兩工廠中的廠房
      空地，英德與三埤國小區隔三埤社區民宅，因而社區民宅
      的影響是輕微的，且看高雄市第一科技大學、陽明國小、
      高雄榮民總醫院等均鄰近高速道路兩側。南科管理局與被
      告高雄縣政府無法整合地方意見，遂以路線評選小組來掩
      藏法律及增加社會成本於全民。
（五）綜觀被告內政部、高雄縣政府的訴願答辯書及行政院訴願
      駁回文，其內容不出監察院報告書，其文中明確表示甲路
      線比乙路線更安全、建造成本低且未來使用經濟成本低。
      反觀其缺點一、「國小有噪音」。這可由隔音牆的施工達
      到“無影響”且歷年來威脅國小的畜牧異味可因該工程而
      消失，讓師生不再飽受臭味。缺點二、「影響社區發展及
      居民生活安全與品質」。我們看楠梓區○○○路兩旁新社
      區的住家建設推陳出新，大樓及台糖量販中心更在交流道
      兩側，且貴院就在高速公路旁，有人覺得生活安全因高速
      公路而受到威脅嗎？其品質有因高速公路而變差嗎。缺點
      三、「影響工廠經營」。這是此文中最真實的事，未來甲
      案的確影響竹華、英德兩家螺絲工廠的出入問題，但是對
      工廠生產線的影響是不大的，不應該犧牲大眾行的安全及
      國家金錢去成就私人公司的益處，那是違反社會正義及法
      律正義的。政府為多數人民提供更安全、便捷的公共建設
      依土地徵收條例強制徵收人民土地，在這不得已的情況下
      還考慮少數人的便利，讓往後百年行駛該道路的群眾都必
      須負擔比較不安全的選擇。更何況土地徵收條例中考慮徵
      收的唯有古蹟與國防軍事用地，譬如高雄市、台北市等人
      口密集的都市也沒有曲曲折折的高架道路。最後原告強調
      本路線評選委員會南科管理局、高速公路局、運研所、鄉
      公所都放棄自己的原規劃案，就像牆頭草兩邊倒。本鄉鄉
      民代表主席不顧多數鄉內自治團體意見而選擇八人同意的
      乙案，又何來公正可言呢？此評選具名彌封，看似負責卻
      又什麼都不知道，好像能說服眾人卻又留下更多疑問，是
      政治關說還是甲案的好處多，吾人不得而知，但是社會總
      有正義可言。
（六）綜上，被告之處分顯然違法，爰請求判決如聲明。
二、被告答辯意旨略謂：
甲、內政部部分：
（一）南科路竹聯絡道之路線規劃係於九十二年三月六日召開第
      一次定線會議，經出席人員充分溝通與討論後決議，由交
      通部高速公路局、路竹鄉○○○路竹鄉代表會、南部科學
      工業園區管理局（下稱南科管理局）以及高雄縣政府等五
      個機關，各指派一位代表人員及四位專家學者共九人組成
      。另會議決議為利評選委員更客觀參與評選，並請南科管
      理局安排專家學者現地勘查。
（二）南科管理局於九十二年三月二十五日辦理第二次路線評選
      會議，全體評選委員皆出席，評選前先進行現地勘查，由
      評選委員確認評選項目及評選方式後，即進行評選作業，
      經全體評選委員評選結果以乙（替選）方案為最後定線方
      案。
（三）前開路線評選定線作業，業經監察院調查竣事，其調查意
      見指述：
　１、南科路竹聯絡道定線過程依規定舉辦公聽說明會，並邀請
　　　權責機關及專家學者組成路線評選委員會，進行路線評選
　　　，其過程尚屬妥適，無違公平公正公開原則。
　２、南科路竹聯絡道選線尚稱符合道路選線原則及相關道路線
　　　形標準。
　３、就道路選線原則，原規劃路線應較符合最短距離及較低興
　　　建成本之要求，然因考量社區發展、民眾意見及拆遷阻力
　　　，經評選替選路線為最速方案，其利弊互見，難謂偏頗，
　　　惟對道路定線，仍宜兼顧民意、繼續加強溝通，期能化阻
　　　力為助力。
（四）南科路竹聯絡道對於路竹科學園區內高科技產業交通運輸
      成本降低、競爭力提升，以及地方交通便捷均有正面之成
      效，相關定線作業在公開、公平、公正之原則下，期能共
      創路竹科學園區及地方發展之雙贏。故被告就其規劃路線
      範圍核准徵收之處分，於法並無不合。
（五）綜上論結，本件原告之訴無理由，請判決駁回原告之訴。
乙、高雄縣政府部分：
（一）按土地徵收條例第二條規定：「本條例所稱主管機關：在
      中央為內政部；在直轄市為直轄市政府；在縣（市）為縣
      （市）政府。」；第十四條規定：「徵收土地或土地改良
      物，由中央主管機關核准之。」；第十七條規定：「中央
      主管機關於核准徵收土地或土地改良物後，應將原案通知
      該管直轄市或縣（市）主管機關。」；第十八條規定：「
      直轄市或縣（市）主管機關於接到中央主管機關通知核准
      徵收案時，應即公告，並以書面通知土地或土地改良物所
      有權人及他項權利人。」；第二十二條規定：「土地權利
      關係人對於第十八條第一項之公告有異議者，應於公告期
      間內向該管直轄市或縣（市）主管機關以書面提出。該管
      直轄市或縣（市）主管機關接受異議後應即查明處理，並
      將查處情形以書面通知土地權利關係人」。
（二）本件原告起訴理由略謂：被告高雄縣政府於九十四年三月
      二十三日府地權字第０九四００五六四四八號公告「台南
      科學園區路竹基地銜接中山高速公路交流道聯絡道路」工
      程用地徵收一案，原告不服現行的公告路線，提起訴願，
      亦遭高雄縣政府以九十四年五月六日府地權字第０九四０
      ０八０八八五號函決定駁回乙節，依據前揭土地徵收條例
      第十四條、第二條、第十八條規定，本徵收案件核准權係
      在內政部，並非被告權責，且被告九十四年三月二十三日
      府地權字第０九四００五六四四八號函，係依據內政部九
      十四年三月十七日台內地字第０九四００六四五七八號函
      辦理徵收公告，公告文第六點亦已明確說明「倘不服原行
      政處分機關內政部之行政處分，得自行政處分公告期滿之
      次日起三十日內，經由內政部向行政院提起訴願。」故原
      告以被告為行政處分機關，顯為不適格。另原告指出其提
      起訴願，亦遭被告以九十四年五月六日府地權字第０九四
      ００八０八八五號決定駁回乙節，查上開函僅將訴願書正
      本、相關說明及資料函送內政部辦理，原告誤以為被告上
      開函已駁回其訴願，顯為其誤會所致。
（三）有關路線規劃方面，經查係由南科管理局辦理定線作業，
      被告係依據確定之路線辦理後續用地取得事宜，故路線亦
      非被告所能決定。
（四）綜上所述，本件原告之訴為無理由，爰請求依法駁回原告
      之訴。
　　理　由
壹、被告內政部部分：
一、按「本條例所稱主管機關：在中央為內政部；在直轄市為直
    轄市政府；在縣（市）為縣（市）政府。」「國家因公益需
    要，興辦下列各款事業，得徵收私有土地；徵收之範圍，應
    以事業所必須者為限：‧‧‧二、交通事業。‧‧‧」「徵
    收土地或土地改良物，由中央主管機關核准之。」「中央主
    管機關於核准徵收土地或土地改良物後，應將原案通知該管
    直轄市或縣（市）主管機關。」「直轄市或縣（市）主管機
    關於接到中央主管機關通知核准徵收案時，應即公告，並以
    書面通知土地或土地改良物所有權人及他項權利人。」「需
    用土地人申請徵收土地前，應按事業性質及實際需要，勘選
    適當用地位置及範圍。徵收土地於不妨礙徵收目的之範圍內
    ，應就損失最少之地方為之，並應儘量避免耕地。」分別為
    土地徵收條例第二條、第三條第二款、第十四條、第十七條
    、第十八條第一項及同條例施行細則第二條所明定。
二、經查，被告高雄縣政府為辦理南科路竹聯絡道路工程，需用
    坐落高雄縣路竹鄉○○段六八六地號內等七十九筆土地，合
    計面積八．六四七二三八公頃，乃檢附徵收土地計畫書及圖
    等有關資料，報經被告內政部以九十四年三月十七日台內地
    字第０九四００六四五七八號函核准徵收，並一併徵收其土
    地改良物，交由被告高雄縣政府以九十四年三月二十三日府
    地權字第０九四００五六四四八號公告，公告期間九十四年
    三月二十五日起至四月二十五日止，並以同日府地權字第０
    九四００五六四四八Ａ號函知各所有權人，揆諸首揭土地徵
    收條例條文之規定，其土地徵收之程序，並無不合。
三、次查，南科路竹聯絡道路工程係由台南科學工業園區開發籌
    備處（九十二年一月二十五日升格成立南部科學工業園區管
    理局）委託中華顧問工程司規劃路線，中華顧問工程司原以
    （一）考量園區○○○○道路系統及中山高增設交流道位置
    。（二）與復興路盡量採正交方式佈設。（三）避免大量拆
    遷民房。（四）盡量遠離高壓輸電線等原則，提出規劃路線
    。惟考量盡量避開三爺村聚落、學校及復興路、民族路沿線
    廠房及住宅之因素，在符合相關原則及規範要求下，又研提
    替選路線方案（乙方案）供參，為徵求當地民眾意見，高雄
    縣政府並於九十一年九月十八日舉行路線規劃說明會，會中
    各方意見不一，嗣高雄縣路竹鄉公所九十一年十月二十八日
    召集該鄉鄉民代表、村長、社區理事長所開之會議，多數贊
    成原規劃路線，高雄縣路竹鄉代表會九十一年十一月二十三
    日定期大會則贊成替代路線，由於路竹鄉○○○路竹鄉代表
    會意見迥異，遂決定採公開評選方式決定定案路線，南科管
    理局乃於九十二年三月六日召開第一次定線會議，決議由交
    通部高速公路局、路竹鄉○○○路竹鄉代表會、南科管理局
    以及高雄縣政府等五個機關，各指派一位代表人員及四位專
    家學者共九人組成路線評選委員會，嗣評選委員於九十二年
    三月二十五日舉行第二次定線會議，經決議選定乙方案（替
    代路線）為最後定線方案，此有上述路線規劃說明會開會通
    知單、議程、公告、會議記錄、二次定線會議開會通知單、
    會議記錄、九十一年十月二十八日路竹鄉公所會議記錄及監
    察院調查意見等分別附於原處分卷及訴願卷可憑，核其評定
    路線之過程，經規劃說明會、路竹鄉公所召開會議及路竹鄉
    代會定期大會討論，並邀請權責機關及專家學者組成路線評
    選委員會進行評選，尚符合公正、公開、公平之原則。原告
    雖主張原規劃路線之總工程費及拆遷經費較少，需用土地也
    較少，更可避免耕地之徵收，選定替代路線作為聯絡道路用
    地，違反土地徵收條例施行細則第二條規定，未選擇損失最
    少之地方，被告處分顯然違法云云。惟查，路線規劃有其技
    術性及專業性，應考量各種因素及民意，並就公益為最大考
    量，本件原規劃路線（甲方案）雖較符合最短距離及較低興
    建成本之要求，然考量社區發展、民眾意見及拆遷阻力，而
    選定替選方案（乙方案），二者利弊互見，是本件路線規劃
    經評選委員會評估，評定替選方案（乙方案）為總體損失最
    少之路線，難認違反土地徵收條例施行細則第二條第二款規
    定。復按路線規劃是否適宜，亦係工程規劃事實，要不得作
    為核准徵收土地適法與否之論據（最高行政法院七十九年度
    判字第三二五號判決參照），是原告執前詞指摘被告內政部
    核准本件土地徵收違法，尚非有據。又原告雖主張：本件應
    以高雄縣路竹鄉公所之意見代表地方意見云云。惟高雄縣路
    竹鄉公所之意見是否代表鄉內多數民意，非無可議，況且民
    意亦非路線規劃之唯一考量，且本件路線規劃即因路竹鄉○
    ○○路竹鄉代表會意見迥異，始決定採公開評選方式決定定
    案路線，是原告所訴均無足採，從而內政部就評選結果規劃
    之路線範圍，核准本件土地徵收案，於法並無不合。
四、至原告指訴監察院調查意見指出選定替選方案所考量「社區
    發展、民眾意見、拆遷阻力．．．」等因素，惟高架快速道
    路林立的台北市、高雄市○○○○路線是因考量「社區發展
    民眾意見、拆遷阻力」，被告所為顯有違行政程序法第六條
    之平等原則乙節。按行政程序法第六條規定：「行政行為，
    非有正當理由，不得為差別待遇。」是行政機關作成行政行
    為時，如基於事物本質上之不同，而為合理之差別待遇，自
    與平等原則無違。經查，道路規劃有其技術性及專業性，各
    地興建道路所考量之因素未必相同，縱如原告所訴高雄市及
    台北市○○○○路線是因考量「社區發展、民眾意見、拆遷
    阻力」，本件南科路竹聯絡道路工程與高雄市○○○市○道
    路興建本質上並不相同，難謂與平等原則有違。原告雖又以
    原規劃路線之缺點「國小有噪音」、「影響社區發展及居民
    生活安全與品質」、「影響工廠經營」等，可由隔音牆的施
    工改善噪音，對社區發展及居民生活安全與品質及對竹華、
    英德兩家螺絲工廠生產線的影響均不大，而主張採原規劃路
    線云云。惟原告所提設隔音牆改善噪音問題，未經實際評估
    ，是否合理可行，尚不得知，又所指稱對社區發展及工廠經
    營影響不大等語，亦無實據可證，從而原告此之所訴，亦不
    足採。
五、綜上所述，原告之主張，均無可採。被告內政部所為系爭九
    十四年三月十七日台內地字第０九四００六四五七八號准予
    徵收之處分並無違誤，訴願決定遞予維持，亦無不合。原告
    訴請撤銷訴願決定及被告內政部核准徵收之處分，為無理由
    ，應予駁回。
貳、被告高雄縣政府部分：
一、按土地徵收為核准徵收機關之行政處分，縣市地政機關所作
    之土地徵收公告，乃依核准徵收機關之徵收處分辦理之徵收
    手續，並非徵收處分（最高行政法院九十一年度判字第二二
    一一號判決參照）。
二、經查，本件原告係對於系爭土地之徵收處分不服，提起行政
    爭訟，此經原告陳明在卷。惟本件核准系爭土地徵收之原處
    分機關為被告內政部，此觀首揭土地徵收條例相關條文之規
    定自明，而被告高雄縣政府僅屬需用土地人及申請徵收該土
    地之機關，其以九十四年三月二十三日府地權字第０九四０
    ０五六四四八號所為之公告，亦僅執行被告內政部前揭核准
    之徵收處分予以公告周知，並通知土地所有權人（即原告）
    ，並非發生徵收效力之行政處分，原告將高雄縣政府併列為
    被告，請求撤銷上開公告，於法亦有未合，應併予駁回。另
    原告所指其提起訴願，亦遭被告以九十四年五月六日府地權
    字第０九四００八０八八五號函決定駁回乙節，查上開函文
    僅係被告高雄縣政府將訴願書正本、相關說明及資料函送內
    政部辦理，原告以被告高雄縣政府上開函文已駁回其訴願，
    尚屬誤會，併予敘明。
參、又本件事證已明，兩造其餘主張並不影響判決之結果，爰不
    再逐一論述，附此敘明。
據上論結，本件原告之訴為無理由，依行政訴訟法第一百九十五
條第一項後段、第九十八條第三項前段，判決如主文。
中　　華　　民　　國　九十四　年　  十一　月　　八　　日
                  第一庭審判長法  官  呂佳徵
                              法  官  蘇秋津
                              法  官  林勇奮
以上正本係照原本作成。
如不服本判決，應於判決送達後二十日內向本院提出上訴書狀，
其未表明上訴理由者，應於提起上訴後二十日內向本院提出上訴
理由書（須按對造人數附繕本）；如於本判決宣示或公告後送達
前提起上訴者，應於判決送達後二十日內補提上訴理由書（須附
繕本）。未表明上訴理由者，逕以裁定駁回。
提起上訴應預繳送達用雙掛號郵票七份（每份三十四元）。
中　　華　　民　　國　九十四　年　  十一　月　　八　　日
　　　　　　　　　　　　　　　書記官  涂瓔純
